【裁判字號】    99,聲,2694
【裁判日期】    990603
【裁判案由】    沒入保證金
【裁判全文】
臺灣板橋地方法院刑事裁定              99年度聲字第2694號
聲  請  人  臺灣板橋地方法院檢察署檢察官
具  保  人  乙○○
被      告  甲○○
上列聲請人因被告犯詐欺案件，聲請沒入保證金（99年度執聲沒
字第344 號），本院裁定如下：
    主  文
乙○○繳納之保證金新臺幣壹萬元沒入之。
    理  由
一、本件聲請人以：本件具保人乙○○因被告甲○○犯詐欺案件
    ，經依臺灣板橋地方法院檢察署檢察官指定之保證金額新臺
    幣1 萬元，出具現金保證後，將被告釋放。茲因該被告逃匿
    【本院按：被告係執行時逃匿，執行案號為臺灣板橋地方法
    院檢察署99年度執字第3220號】，聲請將具保人原繳納上開
    保證金沒入（刑保字第98003796號）等意旨前來。
二、按受死刑、徒刑或拘役之諭知，而未經羈押者，檢察官於執
    行時，應傳喚之，傳喚不到者，應行拘提；又具保之被告逃
    匿者，應命具保人繳納指定之保證金額，並沒入之。不繳納
    者，強制執行。保證金已繳納者，沒入之，刑事訴訟法第
    469 條第1 項、第118 條第1 項、第121 條第1 項分別定有
    明文。又，沒入具保人繳納之保證金，應先通知具保人帶同
    或通知被告到案執行，且以被告於具保停止羈押後故意逃匿
    為要件（最高法院91年度台非字第159 號判決要旨足資參照
    ）。故而，具保停止羈押之被告經依法傳拘未獲，而於為裁
    定沒入前，先行通知具保人限期命將被告送案，於無效果時
    ，再為沒入之裁定，如此可確認具保人亦不知被告行蹤，將
    使具保人對於沒入保證金之裁定更加信服，此有司法院民國
    （下同）70年10月28日（）廳刑一字第1104號函可資參考
    。是以，應受執行之被告經合法傳喚、拘提，無正當理由拒
    不到案執行，且經合法通知具保人限期命通知或帶同被告到
    案執行，亦無效果時，即得據以認定被告確已逃匿，而依上
    揭規定沒入具保人繳納之保證金。
三、再按被告、自訴人、告訴人、附帶民事訴訟當事人、代理人
    、辯護人、輔佐人或被害人為接受文書之送達，應將其住所
    、居所或事務所向法院或檢察官陳明；前項之陳明，其效力
    及於同地之各級法院，刑事訴訟法第55條第1 項、第2 項分
    別定有明文，是依當事人陳報之居住處所送達文書，自屬於
    法有據。又送達文書，除本章有特別規定外，準用民事訴訟
    法之規定；送達於應受送達人之住居所、事務所或營業所行
    之；送達於住、居所、事務所或營業所不獲會晤應受送達人
    者，得將文書付與有辨別事理能力之同居人或受僱人；送達
    不能依前2 條規定為之者，得將文書寄存送達地之自治或警
    察機關，並作送達通知書2 份，1 份黏貼於應受送達人住居
    所、事務所、營業所或其就業處所門首，另1 份置於該送達
    處所信箱或其他適當位置，以為送達；寄存送達自寄存之日
    起，經10日發生效力，刑事訴訟法第62條、民事訴訟法第
    136 條第1 項、第137 條、第138 條第1 項、第2 項亦均規
    定明確。是於法送達僅須符合對被告之住、居所、事務所、
    營業所之一處所為送達或補充送達或寄存送達之規定，即屬
    合法傳喚被告，而不以同時對被告之住、居所、事務所、營
    業所等處併為傳喚通知為必要自明。再，被告逃匿與否，係
    屬事實之認定，於刑事案件執行實務方面，指揮執行之檢察
    官向應受執行之被告戶籍地為傳喚、拘提，係因其以設定住
    所之意思申報其戶籍，即以其外部行為表示有居住在該處所
    之意思，故除其別有陳報外，應以其戶籍地址為送達處所，
    以究明被告實際所在，據以認定其有無逃匿之事實。若該戶
    籍地址尚非被告主動申報，而係行政機關本其戶籍管理目的
    所為之行政措施（如依戶籍法第50條第1 項規定，全戶遷離
    戶籍地，未於法定期間申請遷徙登記，無法催告，經房屋所
    有權人、管理機關、地方自治機關申請或無人申請時，戶政
    事務所得將其全戶戶籍暫遷至戶政事務所），則被告主觀上
    若無設定住所於該地之意思，客觀上亦未有何設定、居住之
    行為，自無向該處為送達之必要，復難謂未向該處（即戶政
    事務所）為傳喚、拘提，即不得認定被告有逃亡之事實。
四、本院經查：
(一)、具保人乙○○因被告甲○○犯詐欺案件，經依臺灣板橋地方
    法院檢察署檢察官指定之保證金額1 萬元，由具保人於98年
    8 月17日出具現金保證後，將被告釋放，有98年8 月17日刑
    保字第98003796號刑事保證金收據1 件附卷可憑。嗣被告於
    臺灣板橋地方法院檢察署99年度執字第3220號案件執行時，
    經該署檢察官指定其應於99年3 月30日上午10時期日報到執
    行之傳票，分別就其查得被告已經陳明之居住處所而為下列
    送達，惟被告甲○○無正當理由，並未依時前往到署接受執
    行：
    經向被告陳明之居住地址「臺北市○○區○○街97號3 樓
      」處所為郵務送達，於送達上址時，因未獲會晤應受送達
      之被告本人，亦無具有辨別事理能力得受領文書之同居人
      、受僱人或其他接收郵件人員可予收受，99年3 月15日寄
      存於該址劃轄之警察機關即臺北市政府警察局萬華分局漢
      中街派出所以為送達，經10日，99年3 月25日生合法送達
      效力等情節，有該署送達證書1 份在卷足稽（參板橋地檢
      署99年執聲沒字第344 號卷第2 頁）。
    又向被告另陳明之居住處所「臺北市○○路○ 段63號1 樓
      」地址為郵務送達，而於送達上開居處時，未獲會晤應受
      送達之被告本人，亦無具有辨別事理能力得受領文書之同
      居人、受僱人或其他接收郵件人員可予收受，99年3 月16
      日寄存於該址劃轄之警察機關即臺北市政府警察局中正第
      一分局思源街派出所以為送達，經10日，99年3 月26日生
      合法送達效力等情節，亦有該送達證書1 紙附卷為據（參
      同上執聲沒字卷第3 頁）。
    再向被告陳明之居住地「臺北市○○區○○街2 段56號9
      樓之8 」一址為郵務送達，然於送達上址時，同未獲會晤
      應受送達之被告本人，且無具有辨別事理能力得受領文書
      之同居人、受僱人或其他接收郵件人員可予收受，99年3
      月15日寄存於該址劃轄之警察機關即臺北市政府警察局萬
      華分局武昌街派出所以為送達，經10日，99年3 月25日生
      合法送達效力等情節，有該署送達證書1 份在卷可憑（參
      同上執聲沒字卷第4 頁）。
(二)、其次，臺灣板橋地方法院檢察署檢察官經向被告如上陳明各
    居住地之該管臺灣臺北地方法院檢察署以為囑請拘提之法定
    程式，惟經執行結果，皆未有所獲，此據聲請人提出臺灣板
    橋地方法院檢察署99年4 月9 日丙○慎乙99執3220字第0954
    0 號函、臺灣臺北地方法院檢察署99年5 月14日北檢玲慈99
    執助859 字第36015 號函、臺北市政府警察局中正第二分局
    99年4 月26日北市警中正二分刑字第09930539000 號函暨所
    附拘票及報告書、臺北市政府警察局萬華分局99年5 月3 日
    北市警萬分刑字第09931550500 號函暨所附拘票及報告書，
    與臺北市政府警察局萬華分局99年5 月6 日北市警萬分刑字
    第09931550900 號函暨所附拘票及報告書（以上，分參前述
    執聲沒字卷第5 至6 頁、第8 至16頁）等均附卷足證。
(三)、再，被告於98年8 月17日經具保人出具現金保證而釋放，固
    有於98年12月8 日，因其另犯刑事案件而以被告身份入臺灣
    臺北看守所，同年月31日，則因他案借提至臺灣臺中看守所
    ，又於99年1 月25日解還入臺灣臺北看守所；惟被告嗣即於
    99年3 月2 日，因其涉犯另案已經具保並予釋放出所，堪認
    被告自99年3 月2 日已經他案具保釋放出所，時至聲請人於
    99年3 月10日查得被告之刑案人犯在監所最新資料報表止，
    均未有在監、在押之情形，徵諸卷附上開報表1 件（參同前
    執聲沒字卷第18頁）即明。是據前旨，堪認被告已經該署檢
    察官為合法傳喚、拘提程式，惟其無正當理由，均未依時報
    到執行，亦拘提未獲。
(四)、復查，首開定於99年3 月30日上午10時期日應帶同被告甲○
    ○到案執行之通知，亦有為該署檢察官就具保人乙○○向該
    署陳明之居住地址「臺北市○○區○○街46巷9 號1 樓」（
    參同上執聲沒字卷第27頁所附刑事保證金收據影本）予以送
    達，且由具保人本人收悉在案，有該署帶同被告到案執行之
    通知、送達證書各1 份（參同上執聲沒字卷第20至21頁）均
    附卷可憑。況且，具保人迄於99年3 月30日應帶同或通知被
    告到案執行之時止，均未有在監、在押之情形，亦為該署檢
    察官提出99年3 月10日查得具保人之在監所最新資料報表1
    紙供參（參上開執聲沒字卷第25頁）。然而，具保人乙○○
    亦未遵期帶同或通知被告甲○○到案執行。
(五)、另，本件被告甲○○設籍之住所地為「臺北市萬華區○○○
    路○ 段120 號4 樓（臺北市萬華區戶政事務所）」，固有聲
    請人提出99年3 月10日法務部戶役政連結作業系統個人基本
    資料查詢表及本院99年6 月3 日再予查知被告上開資料各在
    卷為據（分參前述執聲沒字卷第17頁、本院卷）；然而，衡
    以被告甲○○於所犯本件詐欺案，其陳明接受文書送達之如
    上各居住處所，並未敘及前開設籍地址；復考以該管戶役政
    機關或有本其戶籍管理目的，依法行自然人戶籍遷徙設登之
    行政作為，且綜觀聲請人提出全卷既存事證，均尚難認定被
    告確有主動設定其住所係前揭「臺北市萬華區○○○路○ 段
    120 號4 樓（臺北市萬華區戶政事務所）」該址並為其實質
    居住處所表徵之意思。準此，聲請人就上述戶籍所在地，尚
    無予以傳喚、拘提之必要，併此說明。
(六)、末查，被告甲○○迄今仍逃匿中，尚未到案執行之事實，已
    為本院依職權查明屬實，有本院於本案聲請繫屬後之99年6
    月1 日，查得被告最近之臺灣高等法院在監在押全國紀錄表
    1 件附卷可考。綜據前論，堪認被告甲○○顯已逃匿，揆諸
    前揭說明，自應將具保人乙○○原繳納首開保證金沒入。
據上論結，應依刑事訴訟法第118 條、第121 條第1 項，裁定如
主文。
中    華    民    國    99    年    6     月    3     日
                        刑事第5 庭法  官  黎錦福
上列正本證明與原本無異。
如不服本裁定，應於裁定送達後5 日內敘明抗告理由，向本院提
出抗告狀。
                                  書記官  蔡麗春
中    華    民    國    99    年    6     月    3     日

司法院資訊處製作；財團法人民間司法改革基金會備份。
